【裁判字號】    95,上易,84
【裁判日期】    950704
【裁判案由】    侵權行為損害賠償
【裁判全文】
臺灣高等法院臺南分院民事判決  95年度上易字第84號
上  訴  人  乙 ○ ○
訴訟代理人  楊 漢 東  律師
複 代 理人  林 彥 百  律師
被 上 訴人  日商三井住友海上火災產物保險股份有限公司台北分公司
法定代理人  甲○○○
訴訟代理人  何 佩 娟  律師
複 代 理人  丙 ○ ○
上列當事人間請求侵權行為損害賠償事件，上訴人對於中華民國
95年2月27日臺灣嘉義地方法院第一審判決（94年度訴字第518號
）提起上訴，本院於95年6月20日言詞辯論終結，判決如下：
    主      文
上訴駁回。
第二審訴訟費用由上訴人負擔。
    事實及理由
一、被上訴人主張：訴外人陳吳姜前就其所有車號T3–0659號
    自小客車向被上訴人投保汽車強制險，保險期間自民國（下
    同）91年11月23日起至92年11月23日止共二年。上訴人乙○
    ○係陳吳姜之子，於92年5月11日17時許，無照駕駛上開被
    保險車輛行經嘉義縣新港鄉嘉164線二三公里七百公尺處之
    岔路口時，未減速反超速行駛，與原審同案被告陳世洲所駕
    駛車號UNS–912號之重型機車發生碰撞，而陳世洲與其乘客
    黃逢時於發生事故時之酒測值均在每公升0.55毫克以上，顯
    係酒醉駕車，其行經閃光紅燈號誌交岔路口，由支線道左轉
    時未暫停讓幹線道直行車先行，因而與上訴人發生碰撞，致
    陳世洲駕駛之重型機車後載之乘客黃逢時受有左手第三、四
    指粉碎性骨折，以及頭部外傷併缺氧性腦病變等嚴重傷勢。
    黃逢時因腦部受創嚴重日常生活無法自理，全須他人扶助，
    屬「強制汽車責任保險給付標準」所定殘廢程度第一級，被
    上訴人乃依上開給付標準賠付其殘廢保險金新臺幣（下同）
    140萬元及醫療費、看護費、交通費等費用95,127元，共計
    1,495,127元。而上訴人為本件交通事故行為人，即屬強制
    汽車責任保險法第9條所指之「加害人」，再依同法第27條
    （94年2月5日修正後第29條）第一款及第四款規定，因陳世
    洲酒醉駕車、上訴人無照駕駛，被上訴人於給付保險金後，
    得在給付範圍內，對加害人有求償代位之權利，爰請求上訴
    人與陳世洲應連帶給付被上訴人1,495,127元及自起訴狀繕
    本送達翌日即94年11月16日至清償日止，按週年利率百分之
    五計算之利息。原審為被上訴人勝訴判決，並准予假執行之
    聲請，並無不合。請求駁回上訴人之上訴。
二、上訴人則以：伊與被害人黃逢時已達成和解並給付賠償金額
    ，黃逢時並拋棄其餘請求權，被上訴人係代位性質，已不得
    再對上訴人求償。且上訴人為被保險人陳吳姜之子，依新修
    正強制汽車責任保險法第33條（舊法第31條）第2項規定，
    只要汽車交通事故之發生可歸責之人為被保險人之四親等內
    血親，該人即可免受求償。原審卻以可歸責之人為加害人為
    由，即排除該條項之適用，此項解釋顯有違背該法律條項之
    立法之本旨，被上訴人對上訴人無代位求償之權利。且若照
    原審之認定標準，被保險人自己之直系血親開車肇事，卻仍
    要遭受求償，顯失去被保險人參加保險之目的，有違背該項
    法律規定之本旨，新法第33條第2項已將舊法第31條第2項之
    內容規定得更清楚，免生解釋之疑義。又本件車禍係因陳世
    洲酒後駕車過失造成，本件賠償應類推適用民法第224條及
    第217條第1項規定減輕對其求償金額，且此抗辯權不因保險
    制度之介入而喪失等語，資為抗辯。並聲明(一)原判決廢棄。
    (二)被上訴人在原審之訴及假執行之聲請均駁回。
三、被上訴人主張上訴人駕駛訴外人陳吳姜前向被上訴人所投保
    之汽車強制責任險車號Ｔ3-0659號自小客車，保險期間自91
    年11月23日起至92年11月23日止。上訴人於上揭時、地，駕
    駛上開被保險車輛，與原審同案被告陳世洲所駕駛車號UNS
    –912號之重型機車發生碰撞，致重型機車後載乘客黃逢時
    腦部受創嚴重，日常生活無法自理，全須他人扶助，屬「強
    制汽車責任保險給付標準」所定殘廢程度第一級，被上訴人
    共計給付149萬5127元。車禍當時陳世洲酒醉駕車、上訴人
    則無照駕駛，經臺灣省嘉雲區車輛事故鑑定委員會鑑定兩造
    駕車均有過失同為肇事原因等情，業經被上訴人提出汽車強
    制責任保單、行政院衛生署彰化醫院九十二年九月九日強制
    險殘廢診斷書、醫療費、看護費、交通費及匯款等單據、汽
    （機）車肇事查案證明單及臺灣省嘉雲區車輛行車事故鑑定
    委員會鑑定意見書影本等各一份為證（見外放板橋地院94年
    度訴字第724號卷第10–47頁）。而上訴人對未領有駕駛執
    照駕駛上開保險汽車肇事之事實，亦不爭執（見本院卷第49
    頁），被上訴人此部分之主張，信為真實。
四、查本件所投保汽車強制責任險之車號T3–0659號自小客車，
    其被保險人為「陳吳姜」，上訴人為「陳吳姜」之子，上訴
    人駕駛該投保車輛與他人發生交通事故，致第三人黃逢時腦
    部受創嚴重，日常生活無法自理，全須他人扶助，達「強制
    汽車責任保險給付標準」所定殘廢程度第一級，被上訴人乃
    依上述給付標準負擔保險金給付之責。被保險人於給付保險
    金後，主張上訴人與另一車禍加害人陳世洲應負連帶給付責
    任等語，為上訴人否認並抗辯稱：已與受害人黃逢時和解，
    且為被保險人之子，被上訴人（即保險人）應無代位求償之
    權，況陳世洲酒醉駕車肇事，過失比例較高，應減輕求償金
    額等語。是本件兩造爭執重點在於：被上訴人對受害人為保
    險給付後，可否在其給付金額範圍內，代位行使請求權人對
    被保險人（即上訴人）及加害人之賠償請求權，亦即被上訴
    人（保險人）是否就其對本件車禍事故受害人的保險給付，
    對原被保險人之子（即本件上訴人）及另一加害人陳世洲行
    使保險代位權，請求其連帶負責。經查：
  (一)按強制汽車責任保險法乃為使汽車交通事故所致傷害或死亡
    之受害人，迅速獲得基本保障並維護道路交通安全所制訂，
    此觀強制汽車責任保險法第一條規定自明。是以強制汽車責
    任保險法與一般任意責任保險最大不同之處在於強制汽車責
    任保險法係以「保護受害人」為出發點設計，而非以「填補
    被保險人之經濟損失」為考量。另強制汽車責任保險法雖於
    94年2月5日修正部分條文，而本件車禍事故發生於92年5月1
    1日修正前，而適用舊法規定，然觀諸新法第29條、第33條
    之修正意旨，與舊法第27條、第31條規定僅就些許文字修改
    並無重大修正，新法與舊法原條文意旨並無重大差異，因此
    上訴人以主張原審對上開新舊條文解釋有違誤云云，應屬誤
    會。
  (二)再按強制汽車責任保險法所稱之加害人，係指汽車交通事故
    之行為人，修正前強制汽車責任保險法第9條第1項訂有明文
    。上訴人無照駕駛上開汽車，又於駕駛中，行經閃光黃燈號
    誌交叉路口，未減速反超速行駛，而與駕駛重型機車之陳世
    洲對撞發生交通事故，致陳世洲所附載之乘客黃逢時受傷，
    可知上訴人就本件交通事故之發生確有過失，且對黃逢時之
    受傷結果間具有相當因果關係，因此，對於黃逢時而言，上
    訴人應為強制汽車責任保險法第9條第1項所指之「加害人」
    。
  (三)至強制汽車責任保險法所稱之被保險人，係指投保汽車責任
    保險之汽車所有人及其他因使用或管理被保險汽車造成汽車
    交通事故之人，修正前強制汽車責任保險法第8條規定甚明
    。因之，本件汽車被保險人陳吳姜同意其子即上訴人駕駛承
    保之汽車，乃屬於「其他因使用或管理被保險汽車造成汽車
    交通事故之人」，故仍屬被保險人之範疇，非屬被保險人以
    外之第三人。而按修正前強制汽車責任保險法第27條規定：
    「被保險汽車發生交通事故，加害人有下列情事之一者，保
    險人仍應依本法規定給付保險金，但得在給付金額範圍內，
    向加害人求償：(1)酒醉或吸食毒品、迷幻藥而駕車者。(2)從
    事犯罪行為或逃避合法拘捕者。(3)自殺或故意行為所致者。
    (4)違反道路交通管理處罰條例第21條規定而駕車者。(5)未經
    被保險人允許而駕車者。第按道路交通管理處罰條例第21條
    第1項第1款係規定：「未領有駕駛執照而駕車者。」本件上
    訴人未領有駕駛執照而駕駛上開汽車，應已符合強制汽車責
    任保險法第27條第4款「違反道路交通管理處罰條例第21條
    之規定而駕車者」之規定。且上訴人亦為致黃逢時傷害之加
    害人之一，故被上訴人（即保險人）於給付請求權人保險金
    後，得於給付金額範圍內，向加害人求償，因此，被上訴人
    主張上訴人合於強制汽車責任保險法第27條第4款之規定，
    應為可採。
  (四)保險代位權之主要目的之一乃在於禁止被保險人不當得利，
    以防止道德危險之發生，而強制汽車責任保險關於保險人之
    代位權區分為：1.依修正前強制汽車責任保險法第27規定之
    「被保險人故意或不法行為所致交通事故下，保險人之代位
    權」；2.修正前強制汽車責任保險法第31條規定之「因可歸
    責於第三人之汽車交通事故下，保險人之代位權」等二種情
    況，上述第一種情況之立法目的乃在於被保險人有強制汽車
    責任保險法第27條所規定之特殊情形時，須負終局賠償責任
    ，以達成強制汽車責任保險法主在保障汽車交通事故受傷或
    死亡之人之立法目的，故強制汽車責任保險法第27條所稱之
    加害人，應包含被保險人在內。另第二種情況則為若交通事
    故為可歸責於第三人之事由所致者，為維持第三人之賠償責
    任及確保保險人之給付義務，保險人得於給付保險金額範圍
    內代位行使對於第三人之請求權。本件上訴人以「只要汽車
    交通事故之發生可歸責之人為被保險人之四親等內血親，該
    人即可免受求償」為由而抗辯其為新修正強制汽車責任保險
    法第33條第二項所規定之保險人無代位求償權之第三人，顯
    然誤認強制汽車責任保險第33條修正之目的。蓋該條「第三
    人」係指被保險人或加害人以外之第三人者（新法刪除加害
    人之規定），然本件上訴人為使用管理被保險車輛之人，即
    為同法第8條所規定之被保險人，自非第三人。再者被保險
    人有強制汽車責任保險法第27條各款情事而發生保險事故時
    ，該法既賦予保險人於給付範圍內，得向被保險人求償，則
    就被保險人無照駕駛肇事情形自屬已明文規定，上訴人無照
    又超速駕駛致肇事，已符該條之規定，因而被上訴人依據強
    制汽車責任保險法第27條規定請求，即無不合。故上訴人以
    其為被保險人之四親等內直系血親，以同法第31條第2項為
    由認保險人無代位求償之權利等語抗辯，顯不可採。
  (五)強制汽車責任保險法對於被保險人之故意或惡意行為，仍要
    求保險人給付保險金，乃是為使受害人迅速獲得理賠，賦予
    保險人對受害人理賠後，得向被保險人求償，而保險人之所
    以可對被保險人求償，實係因保險人對受害人給付保險金後
    ，當然受讓受害人對被保險人之損害賠償請求權，此為法定
    債之移轉，為權利之繼受取得，保險人請求之權利均以受害
    人之請求權為準，然保險之最終目的雖在於分散危險，但仍
    禁止被保險人不當得利，故若保險人已依法給付保險金予受
    害人後，則被保險人與受害人不得有妨礙保險人行使代位權
    之行為，若請求權人一方面向保險人申請保險給付，一方面
    又與被保險人簽訂和解契約或拋棄應主張之權利而未得保險
    人同意，不僅妨礙保險人行使代位權，且明顯違反保險法禁
    止不當得利原則，因之上訴人抗辯「上訴人與黃逢時已和解
    給付賠償金額，黃逢時並拋棄其餘請求權，被上訴人係代位
    性質，已不得再對上訴人求償。」等語，乃為妨礙保險人行
    使代位權之行為，保險人即被上訴人應不受其拘束。
  (六)末按因故意或過失，不法侵害他人之權利者，負損害賠償責
    任。數人共同不法侵害他人之權利者，連帶負損害賠償責任
    。此於民法第184條第1項、第185條第1項分別定有明文。經
    查上訴人與陳世洲均係本件車禍肇事因素之事實，業經原審
    法院調取該院93年度交易字第64號刑事案卷核閱，陳世洲酒
    醉駕車，於行經閃光紅燈號誌交岔路口，未暫停讓幹道直行
    車先行，上訴人無照駕駛，行經閃光黃燈號誌交岔路口，未
    減速通過，均有過失等情，並有華濟醫院出具之酒精濃度檢
    驗報告、現場及車輛受損相片十四幀、道路交通事故現場圖
    、道路交通事故調查報告表(一)(二)各一份在卷可佐，就上訴人
    與原審同案被告陳世洲二人駕車過失，亦經嘉雲區行車事故
    鑑定委員會鑑定陳世洲為肇事主因，上訴人為肇事次因，有
    該鑑定意見書影本在卷可按，而黃逢時上揭所受傷害與上訴
    人與陳世洲二人之過失間有因果關係，自應依法對黃逢時負
    共同侵權之連帶賠償責任。故上訴人得於給付受害人保險金
    後，在給付範圍內，對上訴人有代位求償之權利。
五、綜上所述，本件被上訴人以上訴人未領有駕駛執照駕駛汽車
    而肇事，基於修正前強制汽車責任保險法第27條規定，請求
    上訴人應與原審同案被告陳世洲連帶給付1,495,127元，及
    自最後收受起訴狀繕本送達翌日，即94年11月16日起至清償
    日止，按週年利率百分之五計算之利息，為有理由，應予准
    許。原審判命上訴人如數給付，並依兩造之聲請為准、免假
    執行之宣告，並無不合。上訴意旨猶執陳詞，指摘原判決不
    當，求予廢棄改判，為無理由，應予駁回。
六、據上論結，本件上訴為無理由，依民事訴訟法第449條第1項
    、第78條，判決如主文。
中    華    民    國    95    年    7     月    4     日
                  民事第四庭  審判長法  官  王惠一
                                    法  官  林永茂
                                    法  官  王浦傑
上為正本係照原本作成。
不得上訴。
中    華    民    國    95    年    7     月    5     日
                                    書記官  陳昆陽
                                               K


司法院資訊處製作；財團法人民間司法改革基金會備份。
